【裁判字號】    97,交聲,666
【裁判日期】    970310
【裁判案由】    聲明異議
【裁判全文】
臺灣臺中地方法院交通事件裁定         97年度交聲字第666號
原處分機關  交通部公路總局臺中區監理所臺中市監理站
異  議  人
即受處分人  甲○○
上列受處分人因違反道路交通管理處罰條例案件，對於交通部公
路總局臺中區監理所臺中市監理站九十七年二月二十日所為之處
分（裁監稽違字第裁六一－ＧＣ0000000號裁決書），聲
明異議，本院裁定如下：
    主    文
原處分關於罰鍰新臺幣陸萬元部分撤銷。
前項撤銷部分，不罰。
    理    由
一、原處分機關即交通部公路總局臺中區監理所臺中市監理站係
    以：本件異議人即受處分人（下稱受處分人）甲○○於民國
    九十六年二月十五日二十二時十分許，酒後駕駛車牌號碼Ｘ
    三－八四五五號自用小客車，行經臺中市○區○○路一號前
    ，因肇事經到場處理之警員當場測得其呼氣酒精濃度每公升
    一‧六八毫克，臺中市警察局第三分局立德派出所警員乃以
    違反道路交通管理處罰條例第三十五條第一項第一款之規定
    予以舉發，本所遂於九十七年二月二十日，以裁監稽違字第
    裁六一－GＣ0000000號裁決書，以受處分人於吊扣
    期間九十五年三月九日起至九十六年三月八日內再度違反，
    改依違反道路交通管理處罰條例第三十五條第三項之規定，
    裁處其罰鍰新臺幣（下同）六萬元，並吊銷駕駛執照、三年
    內禁考。
二、本件受處分人甲○○則以：伊已經臺灣臺中地方法院檢察署
    檢察官為緩起訴處分，並業已繳交八萬元予中華民國關愛社
    會福利協會，依行政罰法第二十六條一事不二罰規定，請求
    撤銷交通違規罰鍰等語。
三、按汽車駕駛人，駕駛汽車經測試檢定有酒精濃度超過規定標
    準者，處一萬五千元以上六萬元以下罰鍰，並當場移置保管
    其車輛及吊扣其駕駛執照一年；汽車駕駛人經依第一項規定
    吊扣駕駛執照，並於吊扣期間再有第一項情形者，處新臺幣
    六萬元罰緩，並當場移置保管該汽車及吊銷其駕駛執照；汽
    車駕駛人曾依第三十五條第三項前段規定吊銷駕駛執照者，
    三年內不得考領駕駛執照，道路交通管理處罰條例第三十五
    條第一項第一款、第三項、第六十七條第二項定有明文。惟
    依九十五年二月五日正式施行之行政罰法第二十六條第一項
    規定：「一行為同時觸犯刑事法律及違反行政法上義務規定
    者，依刑事法律處罰之。但其行為應處以其他種類行政罰或
    得沒入之物而未經法院宣告沒收者，亦得裁處之。」此乃一
    行為同時造成刑罰法律與行政秩序罰規定發生競合適用之關
    係時，基於「一事不二罰」之法理，經由立法程序確立應以
    刑罰優先為原則，避免行為人承受過度且重複之處罰。此觀
    該條立法理由明確揭示：「一行為同時觸犯刑事法律及違反
    行政法上義務規定時，由於刑罰與行政罰同屬對不法行為之
    制裁，而刑罰之懲罰作用較強，故依刑事法律處罰，即足資
    警惕時，實無一事二罰再處行政罰之必要。且刑事法律處罰
    ，由法院依法定程序為之，較符合正當法律程序，應予優先
    適用。但罰鍰以外之沒入或其他種類行政罰，因兼具維護公
    共秩序之作用，為達行政目的，行政機關仍得併予裁處，故
    為第一項但書規定。」，其理益明。是以前揭行政罰法中刑
    事法律處罰優先且不再處以行政秩序罰之目的，既係因為行
    為人已接受刑罰而足資警惕，且已發生懲罰之作用，即無使
    行為人陷於雙重處罰之不利益，則關於刑事法律處罰之範圍
    自應採取實質認定，凡刑事實體法或程序法中所規定客觀上
    剝奪行為人生命、自由、財產權利，主觀上亦因制裁之嚴厲
    性、痛苦性，其強度足以造成心理強制而間接達成矯正教化
    目的之處遇手段，皆應納入其中，而不以形式上符合刑法第
    三十二條至第三十四條所定主刑及從刑種類者為限，始與前
    揭法律規範之意旨相符。
四、經查：本件受處分人上開酒後駕車除構成道路交通管理處罰
    條例第三十五條第一項第一款之交通違規事由外，亦已合於
    刑法第一百八十五條之三服用酒類不能安全駕駛動力交通工
    具而駕駛罪之構成要件，臺灣臺中地方法院檢察署檢察官於
    斟酌受處分人之犯後態度及公共利益之維護後，認以緩起訴
    處分為適當，乃於九十六年二月二十六日以九十六年度速偵
    字第一一五三號為緩起訴處分，並於處分書中載明緩起訴期
    間為一年，受處分人應於收受緩起訴處分命令通知書之日起
    九十日內，向中華民國關愛社會福利協會支付八萬元，受處
    分人業已繳足上開款項，有前揭緩起訴處分書、匯款單據各
    一份在卷可稽。則受處分人上開違反刑事法律禁止規範之犯
    罪事實既已明確，僅因檢察官採取緩起訴處分之替代性刑事
    處遇手段，未將該案逕行起訴或聲請簡易判決處刑，致其後
    適用之刑事訴訟程序有所區別，然就受處分人負有包括支付
    一定金額予檢察官指定機構在內之義務觀察，其如未在上開
    指定期間內確實履行義務，依刑事訴訟法第二百五十三條之
    三第一項第三款之規定，受處分人將遭受撤銷緩起訴處分之
    不利益；反之，倘其確實遵守並履行各項緩起訴條件，除非
    合於刑事訴訟法第二百六十條所定情形之一，否則受處分人
    即無再就同一案件遭受刑事訴追之虞。從而，受處分人已因
    上開緩起訴處分而剝奪其財產權，主觀上前揭金錢給付義務
    亦具有強制性、懲罰性，雖不若易科罰金係以支付金錢作為
    自由刑之替代，惟經由緩起訴處分條件之履行使其免於遭檢
    察官發動起訴程序，仍具有替代刑罰之效果，廣義而言，應
    屬前揭所稱之「實質刑事法律處罰」，而有行政罰法第二十
    六條第一項「一事不二罰」規定之適用（臺灣高等法院臺中
    分院九十五年度交抗字第四七七號裁定同此結論，可值參照
    ）。
五、又法務部九十五年五月二十五日法律字第０九五０七００三
    九三號函雖謂：行政罰法第二十六條第二項所稱「不起訴處
    分」包括「緩起訴處分」在內等語，惟該項乃例外得裁處行
    政秩序罰之補充規定，參諸該條文係將「不起訴處分」、「
    無罪」、「免訴」、「不受理」、「不付審理」等不能證明
    刑事被告犯罪或未曾使其實際接受刑罰之情形逐一臚列，顯
    然與該條第一項所指發生處罰競合之前提要件尚有未合，故
    有第二項仍依違反行政法上義務規定裁處之必要。本件緩起
    訴處分既非不能證明行為人之犯罪事實，且有支付一定金額
    之實質處罰，自與上開行政罰法第二十六條第二項列舉之不
    起訴處分等情形迥然有別，仍無從遽為比擬而為相同之處置
    。如若不然，則刑事被告如經法院循審判程序判處罰金或得
    以易科罰金之拘役或有期徒刑，均得以援用行政法罰第二十
    六條第一項之規定，免於處以行政秩序罰之雙重不利益；至
    於藉由緩起訴處分而節省司法資源者，在基於實質懲罰目的
    而其財產權遭受剝奪之餘，卻仍需繳納一定金額之行政罰鍰
    ，其結果勢必降低刑事被告接受緩起訴處分之意願，而反噬
    緩起訴處分替代繁複刑事審判程序之制度性機能。準此以言
    ，行政罰法第二十六條第二項既未將緩起訴處分列舉其中，
    本於「例外規定從嚴解釋」之法理及前揭說明，自不能將條
    文中「不起訴處分」之範圍，擴及於性質顯不相同之「緩起
    訴處分」，附此敘明。
六、綜上，原處分關於罰鍰六萬元部分，依行政罰法第二十六條
    第一項前段規定，即應依刑事法律處罰之，已無再依上開道
    路交通管理處罰條例第三十五條第一項第一款裁處行政罰鍰
    之餘地，受處分人據以聲明異議非無理由，原處分就此部分
    應予撤銷，另由本院為受處分人不罰之諭知。另吊銷駕駛執
    照，三年內禁考，因屬行政罰法所稱之其他種類行政罰，為
    兼顧維護公共秩序之目的，依同條項後段但書之規定，雖經
    依刑事法律處罰後，原處分機關仍得依法（道路交通管理處
    罰條例）併予裁處之，附此敘明。
七、據上論斷，應依道路交通管理處罰條例第八十七條第二項、
    道路交通案件處理辦法第二十條，裁定如主文。
中    華    民    國    97    年    3     月    10    日
                  交通法庭  法  官  許月馨
上正本證明與原本無異。
如不服本裁定，應於送達後五日內，向本院提出抗告狀。
                            書記官  黃美雲
中    華    民    國    97    年    3     月    10    日


司法院資訊處製作；財團法人民間司法改革基金會備份。
